【裁判字號】    96,上重訴,59
【裁判日期】    970408
【裁判案由】    毒品危害防制條例
【裁判全文】
臺灣高等法院刑事判決                96年度上重訴字第59號
上  訴  人
即  被  告  乙○○
                    號（現於臺灣台北監獄台北分監執行）
選任辯護人  舒建中律師
上列上訴人因違反毒品危害防制條例案件，不服臺灣板橋地方法
院93年度重訴字第40號，中華民國95年12月6日第一審判決（起
訴案號：臺灣板橋地方法院檢察署93年度偵字第844號），提起
上訴，本院判決如下：
    主  文
原判決關於販賣第一級毒品及定應執行刑部分撤銷。
乙○○共同販賣第一級毒品，處有期徒刑拾伍年；扣案如附表一
編號1及附表二編號1所示之海洛因均沒收銷燬之，上開海洛因之
外包裝袋貳只均沒收。
    事  實
一、乙○○前因吸用化學合成麻醉藥品、販賣化學合成麻醉藥品
    、轉讓禁藥等案件，經臺灣宜蘭地方法院以85年度訴字第13
    0號分別判處有期徒刑6月、5年6月、5月，應執行有期徒刑6
    年2月，並經本院以85年度上訴字第3580號及最高法院以86
    年度台上字第2577號判決上訴駁回而確定。又因偽造文書案
    件，經臺灣基隆地方法院以86年度易字第1414號判處有期徒
    刑4月確定。上揭2確定判決接續執行後，於民國89年9月11
    日縮短刑期假釋出監（假釋期滿日為92年12月25日，本案尚
    不構成累犯）。
二、乙○○（其持有第一級毒品部分，原審判處有期徒刑2年，
    上訴本院後，撤回上訴而確定）於假釋期間內，猶不知悔改
    ，明知海洛因係毒品危害防制條例所列之第一級毒品，未經
    許可，不得販賣，竟與許武靖（業經原審通緝，另行審結）
    共同基於意圖營利而販賣第一級毒品海洛因之犯意聯絡，先
    於92年8月4日上午9時43分與綽號「小虎」（諧音「小五」
    、「小武」）之汪人俊（按業於93年3月17日死亡）達成協
    議，約定以新臺幣（下同）約100萬元至110萬元間之價格出
    售如附表一編號1所示之海洛因1大包予汪人俊。乙○○遂出
    資60萬元與許武靖（出資10萬元）及無販賣犯意之丁○○（
    出資10萬元，業經原審以持有第一級毒品罪判處有期徒刑6
    月確定）共同集資80萬元後，於92年8月5日上午某時至基隆
    市某客運站之廁所，向某名字不詳之張姓成年男子購得海洛
    因2大包（即附表一編號1及附表二編號1所示之海洛因）後
    ，旋即於同日下午3時許，至臺北縣土城市○○路○段194號
    「雪梨賓館」515號房內，與汪人俊及受邀前來「試毒」之
    李建興會面。因其等此次交易毒品之過程業為警方全程監控
    ，遂為警當場查獲，並於房間內扣得如附表一所示之物。嗣
    乙○○趁隙通知與其無犯意聯絡之配偶林盧素蘭，前來上開
    雪梨賓館將其駛至該處之Y3-8759車號自小客車開走，為警
    發覺有異，再於同日晚間8時25分許，於上開雪梨賓館查獲
    林盧素蘭後，於上開自小客車內扣得如附表二編號1所示之
    海洛因。林盧素蘭於上開時、地為警查獲後，旋帶同警方於
    92年8月6日清晨4時20分許，至乙○○位於臺中市○○區○
    ○路二段300號11樓之5住處搜索後，復扣得如附表二編號2
    至9所示之物。
二、案經臺北市政府警察局松山分局報請經臺灣板橋地方法院檢
    察署檢察官偵查起訴。
     理  由
一、關於證據能力之說明：
（一）按證人於審判外之陳述，除法律有規定者外，不得作為證
      據，不論92年1月14日修正前之刑事訴訟法第159條或修正
      後之同法第159條第1項，均有相同規定。是本件證人李建
      興、甲○○、丙○○於警詢中，及證人李建興於偵查中向
      檢察事務官所為之陳述既均屬被告以外之人於審判外所為
      之陳述，揆諸前開法律規定，即不得作為證據。
（二）證人林盧素蘭及證人即原審同案被告丁○○、許武靖於警
      詢及偵查中所為之陳述，證人黃士欣、林允週、甲○○、
      丙○○於偵查中向檢察官所為之證述，及證人甲○○、丙
      ○○於臺灣宜蘭地方法院94年度重訴字第3號案件審理中
      所為之證述，就本案而言，雖均係被告以外之人於審判外
      之陳述，然經原審於審判程序中提示被告調查證據並告以
      要旨後，被告乙○○及其原審辯護人均表示無意見，亦未
      於言詞辯論終結前聲明異議，且本院審酌上開證人或係被
      告之配偶、或係被告之友人、或係依法執行職務之警員，
      前與被告等人均無怨隙，並無攀誣構陷被告等人之動機，
      其等於案發後記憶猶新之際所為之陳述，可信度甚高，如
      引為證據應屬適當，是依刑事訴訟法第159條之5第2項、
      第1項之規定，自有證據能力。至被告及其辯護人雖於本
      院審理時曾就證人丁○○於警詢及偵查時之陳述，爭執其
      證據能力（見本院卷第47頁反面）。惟按刑事訴訟法第15
      9條之5規定「被告以外之人於審判外之陳述，雖不符前4
      條之規定，而經當事人於審判程序同意作為證據，法院審
      酌該言詞陳述或書面陳述作成時之情況，認為適當者，亦
      得為證據」、「當事人、代理人或辯護人於法院調查證據
      時，知有第159條第1項不得為證據之情形，而未於言詞辯
      論終結前聲明異議者，視為有前項之同意」。依立法理由
      之說明，係基於傳聞法則的重要理論依據，在於傳聞證據
      未經當事人之反對詰問予以核實，乃予排斥。惟若當事人
      已放棄對原供述人之反對詰問權，於審判程序表明同意該
      等傳聞證據可作為證據，基於證據資料愈豐富，愈有助於
      真實發見之理念，法院自可承認該傳聞證據之證據能力。
      至當事人、代理人或辯護人於調查證據時，知有刑事訴訟
      法第159條第1項不得為證據之情形，卻表示「對於證據調
      查無異議」、「沒有意見」等意思，而未於言詞辯論終結
      前聲明異議者，為求與前開同意制度理論一貫，且強化言
      詞辯論主義，確保訴訟當事人到庭實行攻擊防禦，使訴訟
      程序進行、順暢，應視為已有將該等傳聞證據採為證據之
      同意而為規定。是於當事人對審判外之陳述已放棄其反對
      詰問權，或依法律規定而擬制具有同一效果之情形，相關
      之證人於審判外之陳述，即具有證據能力。當事人、代理
      人或辯護人，僅得以反對詰問以外之方式爭辯其證明力，
      不得再就證據能力有無一節為爭執，此分別有最高法院95
      年台上字第2666號、96年台上字第1568號判決意旨可資參
      照。準此，本件同案被告丁○○於警詢及偵查中所為之陳
      述，既經原審於審判程序中提示被告調查證據並告以要旨
      後，被告及其原審辯護人對其證據能力均表示無意見（見
      原審卷(一)第299、232頁），且於原審言詞辯論終結前，亦
      均未再為任何異議之聲明。則揆諸上開判決意旨，被告及
      其辯護人自不得於本院審理時，復就同案被告丁○○上開
      陳述之證據能力再行爭執。
（三）按被告以外之人於偵查中向檢察官所為之陳述，除顯有不
      可信之情況者外，得為證據，刑事訴訟法第159條之1第2
      項定有明文。此係因上開偵查中向檢察官所為之陳述雖仍
      為審判外之陳述，但立法者衡量刑事訴訟法規定檢察官代
      表國家偵查犯罪、實施公訴，依法有訊問被告、證人、鑑
      定人之權，且實務運作時，偵查中檢察官向被告以外之人
      所取得之陳述，原則上均能遵守法律規定，不致違法取供
      ，其可信性極高，為兼顧理論與實務為由，而對「被告以
      外之人於偵查中向檢察官所為之陳述」，例外規定除有顯
      不可信之情況者外，得為證據。本件證人李建興於93年3
      月9日在偵查中向檢察官所為之證述業經具結，且證人李
      建興於原審審理時已到庭就其於偵查中所為之證述接受被
      告及其辯護人之詰問，是揆諸司法院大法官會議釋字第58
      2解釋意旨，對於被告之詰問權已有所保障，即已合於法
      定程序。另證人李建興於偵查中既經具結願負偽證罪之刑
      事責任後方為證述，在證據能力方面應認渠等所為證述之
      真實性可獲初步之確保（實體認定時是否採信係另一回事
      ）。是綜上所述，上開證人於偵查中經具結後向檢察官所
      為之證述，尚難認有「顯不可信」之情況，具有證據能力
      。
（四）證人汪人俊已於93年3月17日死亡，有死亡證明書在卷可
      按（見93年度偵字第844號卷第104頁），而其於92年8月5
      日於警詢中及同年月6日於檢察事務官前，就至上開雪梨
      賓館與被告等人見面之目的是否係購買毒品部分所為之陳
      述，除與卷附其與原審同案被告許武靖間之通訊監察譯文
      所載對話內容相符外（詳後述），亦有扣案高達127萬餘
      元之現金，可資佐證，可信性甚高；又本件被告僅爭執是
      否有販賣海洛因予汪人俊，並未主張證人汪人俊欲販賣毒
      品或槍械予被告，是就證人汪人俊而言，至多涉及施用及
      持有毒品罪嫌，而證人汪人俊為警查獲時，身上本即攜帶
      如附表一編號9所示之海洛因2包，涉及上開罪嫌之事證十
      分明顯，故證人汪人俊不論是否陳稱係向被告購買毒品，
      對其本身之利害關係而言，顯無影響，並無曲詞捏造至上
      開賓館係為向被告購買毒品之動機。且基於其與被告間之
      情誼（或江湖道義），反應維護被告，較為常見，惟其竟
      仍陳稱至上開賓館之目的係為購買毒品，足見其於警詢及
      檢察事務官前所為之陳述，係出於其自由意志甚明，具有
      可信之特別情況，而其至上開雪梨賓館與被告等人見面之
      目的是否係購買毒品，復為證明本件被告及原審同案被告
      許武靖是否販賣海洛因此一犯罪事實存否所必要，是依刑
      事訴訟法第159條之3第1款之規定，即得作為證據。
（五）刑事訴訟之目的，首在發現真實，藉以維護社會安全，其
      手段則應合法純潔、公平公正，以保障人權；倘證據之取
      得係依法定程序，法院自應容許該項證據作為認定犯罪事
      實之依據。準此，實施刑事訴訟之公務員對被告或訴訟關
      係人施以通訊監察，如係依法定程序，而未有妨害憲法第
      12條所保障人民秘密通訊自由之重大違法情事，自不應排
      除其證據能力。警方對於許武靖、汪人俊間行動電話通話
      內容所實施之通訊監察，均經檢察官核發通訊監察書，其
      監聽對象、期間亦查無違法之情事，而上開通話內容就被
      告而言雖亦屬審判外之陳述，然經原審及本院於審判期日
      提示被告調查證據並告以要旨時，被告及辯護人均未於言
      詞辯論終結前聲明異議，復不爭執上開通訊監察譯文之內
      容，且本院審酌許武靖乃係被告之友人，汪人俊亦與被告
      素無怨隙，並無攀誣構陷被告等人之動機，如將上開通訊
      監察內容引為證據應屬適當，依刑事訴訟法第159條之5第
      2項、第1項之規定，即有證據能力。
二、認定犯罪事實所憑證據及理由：
（一）訊據上訴人即被告乙○○固坦承於前揭時、地有與原審同
      案被告許武靖、丁○○等人合資80萬元購買如附表一編號
      1及附表二編號1所示海洛因，並攜帶至上開雪梨賓館515
      號房與汪人俊、李建興會面之行為，惟堅詞否認有販賣海
      洛因之犯行，辯稱：其係與許武靖、丁○○等人合資購買
      上開海洛因，目的係供己施用，並無販賣他人之意思，其
      不認識汪人俊云云。
（二）查被告與許武靖、丁○○等人合資80萬元於92年8月5日上
      午，至基隆市某客運總站廁所內，向某名字不詳之張姓成
      年男子人購買，當日下午在雪梨賓館，為警查獲時所扣得
      之海洛因等事實，業據被告於警詢、偵查及原審審理中均
      坦承不諱（見92年偵字第14995號卷第3頁反面、第70頁反
      面、第84頁、原審卷(一)第87頁），核與證人許武靖、丁○
      ○於警詢、偵查中所為之證述相符（見92年偵字第14996
      號卷第5頁、第76頁、第109頁反面、92年偵字第14997號
      卷第3頁反面、第64頁、第74頁），並有於上開雪梨賓館5
      15號房所扣得如附表一編號1所示之海洛因一大包，及於
      停放該處乙○○所使用Y3-8759號自小客車內所扣得如附
      表二編號1所示之海洛因1大包扣案可佐。再上開海洛因經
      送法務部調查局鑑定，結果確實含有海洛因成分（重量、
      純度均詳如附表所示）乙節，復有法務部調查局92年9月5
      日調科壹字第060007424號、92年9月10日調科壹字第2200
      15856號鑑定通知書在卷可按（見92年偵字第14995號卷第
      100頁、92年偵字第19847號卷第12頁），是此部分之事實
      堪以認定，合先敘明。
（三）關於被告與原審同案被告許武靖、丁○○等人出資購買海
      洛因之詳情部分：
    1.被告於警詢中係供稱：其與許武靖、丁○○、李建興，每
      人出資20萬元，共計出資80萬元（見92年度偵字第14995
      號偵查卷第3頁反面），於偵查中則改稱：其出資40萬元
      ，許武靖、丁○○及李建興則共同出資40萬元，共計購買
      2大包，其所購買者即係放置於前開自小客車內者等語（
      見上開偵查卷第70頁反面）；又稱：毒品係其與許武靖、
      丁○○一同購買等語（見93年度偵字第844號偵查卷第87
      頁）；嗣於原審審理時，先稱：其出資60萬元等語（見原
      審卷(一)第87頁），復於以證人身分結證時證稱：其係與丁
      ○○、許武靖共同合資購買，汪人俊、李建興並未合夥，
      1塊毒品40萬元，其出30萬元等語（見原審卷(一)第136頁）
      ，再又改稱：在賓館房間內所查獲之海洛因1大包（1塊）
      為40萬元購得，其中許武靖出資20萬元，丁○○、李建興
      各出資10萬元，其所出資之40萬元，係購買上開自小客車
      內之海洛因1大包（1塊）等語（見原審卷(一)第188頁以下
      ）；嗣又供稱：在賓館房間內所查獲之海洛因係許武靖、
      丁○○及小武（按即指汪人俊）的等語（見原審卷(一)第23
      6頁），可見除當日上午確實係出資80萬元購買如附表一
      編號1、附表二編1所示之海洛因2大包（2塊）外，關於李
      建興、汪人俊是否有出資，及被告究竟出資多少，被告所
      述均前後不一。
    2.而就證人即原審同案被告許武靖而言，其於警詢中雖未提
      及出資比例等細節，惟於偵查中稱：其與丁○○各出資10
      萬元，被告出資40萬元，李建興出資20萬元等語（見92年
      度偵字第14995號偵查卷第69頁反面）；嗣於原審審理時
      以證人身分結證稱：賓館房間內所查獲之海洛因1大包，
      係其與被告、丁○○所共同出資，其出資10萬元，被告、
      丁○○各出資多少不清楚等語（見原審卷(一)第131頁）。
    3.證人即原審同案被告丁○○於警詢中，雖亦未提及出資比
      例，然於偵查中則稱：其與被告、許武靖及李建興共同出
      資至基隆買毒品，其與許武靖各出資10萬元，被告出資比
      較多等語（見92年偵字第14995號卷第71頁反面）。
    4.證人李建興93年3月9日於偵查中，向檢察官結證稱：當日
      至雪梨賓館係因為汪人俊與許武靖合夥買毒品，所以其到
      場試毒等語（見93年度偵字第844號偵查卷第57頁反面）
      ；嗣於原審審理時亦稱：係汪人俊與許武靖等人出資合買
      毒品，其中汪人俊出資最多，其僅係到場試毒等語（見原
      審卷(一)第122頁）。
    5.按證人許武靖於偵查中稱：購買毒品時，係對方與被告乙
      ○○接洽聯絡（見92年度偵字第14995號偵查卷第69頁反
      面）；於原審審理時亦證稱：係被告去拿毒品的（見原審
      卷(一)第134頁），被告於偵查中亦自承：毒品是向基隆的
      張先生所購買，係其打的電話聯絡等語（見92年偵字第14
      995號卷第84頁）；又證人許武靖於偵查中更稱：被告為
      其老大（見93年度偵字第844號偵查卷第51頁反面）。再
      參以被告出資之金額最多等情，顯見本件係由被告主導去
      向某張姓男子購買毒品甚明，於此情形下，究竟出資合買
      者有多少人，出資之金額若干，被告自然最為清楚，其餘
      出資者，則僅能明確知悉自己出資之多寡，至於他人出資
      若干，則未必均能了解，要屬當然。而系爭交易高達80萬
      元，金額不菲，被告對於出資者及出資金額，當不可能遺
      忘，詎被告就此竟先後所述不一，並具多種版本，業如前
      述，足徵被告當係為減輕或脫免刑責，方多次更改說詞。
      而於此情形下，茍確係李建興或汪人俊與被告、許武靖等
      人合購扣案毒品海洛因，被告即無成立販賣第一級毒品罪
      之餘地。是以，就被告而言，供稱係與汪人俊、李建興合
      購，對其最為有利，然於偵查及原審審理時，被告竟有2
      次曾供稱僅與許武靖、丁○○2人合買（見前述1.部分）
      ，其中於原審審理時更曾以證人身分證稱：汪人俊、李建
      興並未合夥等語（見原審卷(一)第136頁）。核與證人汪人
      俊於警詢、偵查中陳稱其並未出資購買，及證人李建興於
      原審審理時供稱：其自己並未出資購買等情相符。足見被
      告應僅有與許武靖、丁○○2人合資購買，至為灼然。
    6.再就出資之金額部分，如前所述，證人許武靖、丁○○均
      迭次陳稱僅有出資10萬元，而就被告而言，亦曾自承：其
      出資60萬元，或1塊海洛因40萬元，其出資30萬元等語，
      是於總價80元中，被告係出資其中60萬元，許武靖、丁○
      ○則各出資10萬元乙節，自堪以認定。
（四）證人許武靖、汪人俊間確實有卷附通訊監察譯文中所述之
      通話內容，其中許武靖為譯文內之「阿清」、汪人俊則為
      「小五」等情，為被告及證人許武靖所自承（原審卷(一)第
      90頁）。其中於92年8月3日下午3時10分許武靖以0000000
      000號行動電話撥打予汪人俊0000000000號行動電話之通
      話內容如下：
      「許武靖：我老大說「魚」，5日或6日、11。
        汪人俊：空間呢？
        許武靖：都正常，我老大是問你這邊要幾箱？
        汪人俊：我要問一下，我明天跟你講。」
      次日即同年8月4日上午9時43分許，許武靖再以上開行動
      電話撥打予汪人俊，通話內容如下：
      「許武靖：我老大說因為颱風的關係「魚」已經進來，早
                一天回來。
        汪人俊：那先拿一個。
        許武靖：我老大問你要不要下去一趟？
        汪人俊：不用。」
      同日晚間8時46分許，汪人俊則以上開行動電話撥打許武
      靖所持0000000000號行動電話，通話內容如下：
      「許武靖：我現在要跟我老大下去拿，你要不要下去？
        汪人俊：我不要下去。
        許武靖：那不然我們上來再跟你講，那你要幾個？
        汪人俊：先一個好了。」
      次日即8月5日為警查獲當日凌晨2時46分許，汪人俊再以
      上開行動電話撥打予許武靖，通話內容如下：
      「汪人俊：…這次的東西空間，有跟上次一樣嗎？
        許武靖：這我就不曉得了，我老大下去接的，應該不會
                差，不然我等一下要去高速公路下接我老大，
                看怎樣我再打給你。
        汪人俊：我看約10好了。
        許武靖：剛過隧道電話斷了。
        汪人俊：空間有比上次好嗎？
        許武靖：這次是不同貨主的，但是我老大去拿回來的，
                應該還不錯，我現在就要去高速公路那接他。
                」
      由上開通話內容可知，許武靖的「老大」有進了一些貨，
      汪人俊要拿「1個」「魚」，並且十分關心「空間」如何
      。
（五）許武靖於偵查中業已坦承被告為其老大（見93年偵字第84
      4號卷第51頁反面），雖其於原審審理時改口稱：其上開
      通話內容中之「老大」並非指被告，而是指「船老大」云
      云（見原審卷(一)第134頁）。然經原審問及一般台語罕有
      以「船老大」稱呼「船長」，似乎是中國方面的用語時，
      卻又稱：「所謂的船老大也不是真的叫他船老大，是因為
      他年紀比我大，所以叫他船老大。」等語（見原審卷(一)第
      13 5頁），惟果確如此，其在電話中向第三人汪人俊敘述
      時，則直接稱呼船長即可，又何需一再強調係其「老大」
      ？顯見其通話內容中所稱之「老大」應即指本件負責接洽
      聯絡購買上開海洛因之乙○○甚明。又許武靖雖又稱：前
      述通話內容僅係汪人俊要與其一起買魚云云。然查獲當日
      警方於上開賓館、自小客車內僅查獲毒品海洛因，根本未
      查獲任何魚類，亦可徵許武靖此部分所述，顯不可採。是
      綜觀被告、許武靖當日係合資購買毒品，旋即與汪人俊在
      隱蔽之賓館見面，現場又僅有上開大量之海洛因等情，足
      認許武靖與汪人俊在上開通話內容中所提及之「1個」「
      魚」，即係指1塊海洛因磚，至為明確。
（六）此外，證人汪人俊於警詢中業已陳稱：其至上開賓館即係
      欲購買毒品等語（見92年度偵字第14995號偵查卷第11頁
      反面）。雖其所稱欲購買之金額，僅有27萬餘元，然依前
      開電話通話內容可知，其欲購買者乃為1塊海洛因磚，即
      係當場於房間內所扣得如附表一編號1所示之海洛因1大包
      至明。而證人李建興於原審審理時亦證稱：其到場之目的
      是為試毒，因為被告、許武靖及汪人俊等人都是以捲煙方
      式吸食海洛因，其係以針筒注射方式施用等語（見原審卷
      (一)第122頁）。按若上開海洛因確實係被告、許武靖及汪
      人俊等人合買欲供己施用，而非正在雪梨賓館交易毒品，
      則其等既係以捲煙方式而非以針筒方式施用海洛因，大可
      自行當場以此方式吸食，又何需介意以針筒注射方式施用
      之結果如何？更何況「試毒」理應係在交易當場即加以測
      試，賣方才不能摻雜，否則於交易完成離開後再私下「試
      毒」，賣方又豈知買方所測試之毒品為其當初所交付之原
      貌而未經抽換或加工，減輕純度，此種「試毒」即無多大
      效用，亦無請李建興到場試毒之必要，是由李建興到場之
      目的係為「試毒」觀之，當時目的顯係在進行毒品交易，
      亦甚灼然。
（七）被告與許武靖等人以80萬元所購得如附表一編號1、附表
      二編號1所示之海洛因，淨重多達600多公克（因鑑定單位
      未分開測重，故無法精確計算，但由警方查獲後之秤重，
      毛重共計達680公克），純度更達百分之6、70以上，以被
      告出資60萬元占4分之3比例觀之，可分得將近500公克，
      稀釋後可供施用之數量更多。而依行政院衛生署管制藥品
      管理局91年9月19日管檢字第109904號函所示，海洛因一
      般劑量為每4小時施用5至10毫克，最低致死劑量為200毫
      克。雖久用成癮者，會產生耐藥性，然縱使依被告所述其
      每月約施用高達1兩（換算為37.5公克）計算，上開海洛
      因被告亦需施用1年多方能施用完畢，而海洛因類似藥品
      （嗎啡即作為藥品使用），在臺灣潮濕氣候下，久放容易
      受潮變質，被告以高額金錢冒可能受潮變質之風險，一次
      購買多達1、2年施用份量之海洛因，亦悖於常理，揆諸一
      般經驗法則，顯係用以轉賣他人甚明。
（八）據上，由被告與許武靖、丁○○等人購買超過正常施用量
      或存放量之海洛因，及由許武靖、汪人俊上開行動電話通
      話內容、證人汪人俊於警詢中之證述及證人李建興所證到
      場之目的是「試毒」，汪人俊攜帶多達127萬餘元之鉅款
      到場，現場復僅有海洛因，無許武靖所稱之「魚」等情，
      顯見被告與許武靖等人，係於上開時、地販售如附表一編
      號1所示之海洛因予汪人俊，就放置於前揭自小客車內如
      附表二編號1所示之海洛因，亦係併基於販賣之意思而同
      時購入甚明。而販賣海洛因係應判處死刑或無期徒刑之重
      罪，若無鉅額利益，一般人又豈願挺而走險。本件被告等
      人購買如附表一編號1所示海洛因之成本為40萬元，業如
      前述，而汪人俊當日攜帶多達127萬餘元之鉅款，在上開
      行動電話通話內容中，許武靖曾提及：「我老大說『魚』
      5日或6日、11」等語，汪人俊嗣後亦曾表示：「我看約10
      好了」等語。亦可徵被告、許武靖應係欲以110萬元左右
      之價格售予汪人俊，汪人俊則回價為100萬元，換言之，
      被告、許武靖從中得賺取之利潤即高達約6、70萬元，其
      等確有販賣營利之意圖，當無疑義。證人即原審同案被告
      丁○○嗣於本院審理時，所為「那天被告沒有要把毒品賣
      給汪人俊」等語之證述，顯係迴護之詞，自難為採。
（九）綜上所述，本件事證明確，被告販賣第一級毒品海洛因之
      犯行，洵堪認定。
三、法律修正之比較適用：
    被告行為後，刑法於94年2月2日修正公布，於95年7月1日施
    行。按行為後法律有變更者，適用行為時之法律，但行為後
    之法律有利於行為人者，適用最有利於行為人之法律，現行
    刑法第2條第1項訂有明文。茲就本案有關之新舊法比較部分
    ，臚列如下：
（一）刑法第28條關於共犯之規定，由原條文：「二人以上共同
      實施犯罪之行為者，皆為正犯」，修正為：「二人以上共
      同實行犯罪之行為者，皆為正犯」，揆諸本條之修正理由
      係為釐清陰謀共同正犯、預備共同正犯、共謀共同正犯是
      否合乎本條規定之正犯要件，本件被告等之共同犯行，均
      屬實行犯罪行為之正犯，適用修正後第28條規定論處，對
      被告等並無不利。
（二）毒品危害防制條例第4條第1項販賣第一級毒品罪，雖未修
      正，惟該罪罰金刑部分之法定最低刑度，依被告行為時之
      刑罰法律即罰金罰鍰提高標準條例第5條第1項及修正前刑
      法第33條第5款規定，為銀元1元即新臺幣3元，然依修正
      後刑法第33條第5款之規定，則提高為新臺幣1千元，是比
      較上述修正前、後之刑罰法律，自以被告行為時即修正前
      之規定較有利於被告。
（三）修正前刑法第59條規定「犯罪之情狀可憫恕者，得酌量減
      輕其刑」。修正後刑法第59條規定「犯罪之情狀顯可憫恕
      ，認科以最低度刑仍嫌過重者，得酌量減輕其刑」，僅係
      酌減標準見解法律之明文化，非屬法律變更，故不生新舊
      法比較適用之問題，應依一般法律適用原則，適用裁判時
      之刑法第59條規定，減輕其刑（最高法院95年度第21次刑
      事庭會議參照）。
（四）修正前刑法第65條第2項規定「無期徒刑減輕者，為7年以
      上有期徒刑」。修正後刑法第65條第2項規定「無期徒刑
      減輕者，為20年以下15年以上有期徒刑」。比較上述修正
      前、後之刑罰法律，自以被告行為時即修正前之規定較有
      利於被告，為本件依刑法第59條規定就無期徒刑減輕其刑
      後之量刑依據。
四、論罪之理由：
（一）按販賣毒品罪，係行為人明知其為毒品，意圖販賣營利，
      而將毒品購入或賣出，有一於此，不必二者兼備，其犯罪
      即屬完成，此與意圖販賣而持有毒品罪，係指行為人以意
      圖販賣營利以外之原因而持有毒品，其後始起意營利販賣
      者（例如因為他人之贈與或寄藏而持有，嗣後始起意為販
      賣者而言），並不相同。因此，所謂販賣毒品者，並不以
      販入之後，復行賣出為必要條件，只要以營利為目的，將
      毒品購入或賣出，有一於此，其犯罪就已經完成，故不論
      販入或賣出之行為，皆屬販賣行為之一部分（最高法院88
      年度台上字第2398 號、90年度台上字第1204號、91年度
      台上字第1143號判決意旨足資參照）。
（二）又海洛因為毒品危害防制條例第2條第2項第1款所稱之第
      一級毒品，不得持有、販賣，被告竟持之以供販賣。核被
      告以營利之目的而販入海洛因，所為係犯毒品危害防制條
      例第4條第1項之販賣第一級毒品罪。其與原審同案被告許
      武靖就前開販賣第一級毒品罪間，有犯意聯絡、行為分擔
      ，均為共同正犯。被告就持有如附表一編號1及附表二編
      號1所示海洛因之低度行為為其販賣第一級毒品之高度行
      為所吸收，不另論罪。另本院衡量被告本次販入毒品之數
      量固頗為眾多，然實際尚未賣出即遭查獲，對他人身心健
      康，尚未造成危害，且對社會秩序亦未產生極為嚴重之影
      響，此與一般長期販賣毒品之人有別，如仍處以法定最低
      之無期徒刑，仍嫌過重，亦與憲法明文規定之「比例原則
      」或刑法上之「罪刑相當原則」有違，是其等犯罪之情狀
      ，相較於毒品危害防制條例第4條第1項之法定刑言，在客
      觀上仍足以引起一般人之同情，尚堪憫恕，爰依刑法第59
      條之規定，予以酌減其刑。
五、撤銷改判之理由：
    原審就被告關於販賣第一級毒品海洛因部分，認被告犯罪事
    證明確，予以論罪科刑，固非無見。惟查：被告所欲販賣
    之毒品，既僅販入尚未賣出供他人施用而危害他人身心健康
    ，且對社會秩序亦顯未產生極為嚴重之影響，茍處以最低刑
    度無期徒刑，確實過重，原審未依情堪憫恕，減輕其刑，尚
    有未洽。被告行為後，刑法於94年2月2日修正公布，於95
    年7月1日施行。原判決未及就刑法修正後，刑法第28條、第
    59條、第65條第2項等規定，為新舊法之比較，及適用為說
    明，亦非允適。被告上訴意旨否認犯罪，雖未足採。惟原判
    決關於被告販賣第一級毒品部分，既有前揭可議之處，仍屬
    無可維持，應由本院將原判決關於被告販賣第一級毒品部分
    及定應執行刑部分均撤銷改判。爰審酌被告前有多次毒品前
    科，雖不構成累犯，然可徵其素行不良。被告不顧政府嚴格
    查緝毒品之決心，意圖營利而販入對於人體身心危害甚鉅之
    第一級毒品海洛因，且扣得之毒品海洛因淨重合計高達1千
    公克，數量甚鉅，其犯罪情節固屬非輕，惟尚未賣出供他人
    施用而危害他人身心健康，犯罪所生損害尚非至鉅，及犯罪
    後否認犯行之態度等一切情狀，量處有期徒刑15年。
六、沒收部分：
  1.扣案如附表一編號1及附表二編號1所示之海洛因係第一級毒
    品，不問屬於犯人與否，均應依毒品危害防制條例第18條第
    1項前段之規定，宣告沒收銷燬之。
  2.扣案如附表一編號1及附表二編號1所示之海洛因外包裝袋2
    只，有防止毒品裸露、潮濕及便於攜帶之功能，均為被告及
    原審同案被告許武靖等人所有供犯本案毒品危害防制條例第
    4條第1項販賣第一級毒品罪所用之物，爰併依同條例第19條
    第1項之規定，予以宣告沒收。
  3.扣案如附表二編號2至6所示之海洛因、甲基安非他命及大麻
    等物，業經原審於被告所犯持有第一級毒品罪項下宣告沒收
    ，且與本件關於販賣第一級毒品犯行無涉，爰不再諭知沒收
    。
  4.扣案如附表一編號11所示之現金新臺幣127萬4千元，雖係汪
    人俊所用欲購買毒品之金錢，惟尚未交付被告等人時，即為
    警查獲，尚非屬被告因犯罪所得之物，爰不併諭知沒收。
  5.扣案如附表一編號2、3、4所示之被告及許武靖所持有之海
    洛因，雖亦係毒品，然被告與許武靖均有施用毒品之習性，
    業據其等供述甚明，且數量均非甚多，尚難認係供販賣所用
    ，不能排除係供其等自行施用所用，即與本案不具關聯性，
    爰不併諭知沒收。
  6.其餘扣案物品，或係證人汪人俊、李建興、林盧素蘭、丁○
    ○所有之物，或並無足夠證據證明與本件關於販賣第一級毒
    品犯行間有何關聯性，爰亦均不併諭知沒收。
七、併案部分：
（一）臺灣宜蘭地方法院94年度重訴字第3號併案意旨部分，係
      因臺灣宜蘭地方法院檢察署檢察官93年度偵字第1788 號
      公訴意旨認：被告乙○○基於販賣第一級毒品海洛因之概
      括犯意，自92年7月間起至93年4月27日止，先販入第一級
      毒品海洛因後，再以電子秤、研磨機、分裝袋等分裝完成
      ，嗣透過其所有門號為0000000000號、0000000000號、
      0000000000號等行動電話作為對外聯絡工具，並自上揭期
      間連續販售予甲○○、丙○○等人多次，因認被告此部分
      所為亦涉犯毒品危害防制條例第4條第1項販賣第一級毒品
      罪等語（此部分僅由臺灣宜蘭地方法院依刑事訴訟法第8
      條前段之規定，移送本院促請併辦，並非經檢察官移送併
      辦）。
（二）按犯罪事實應依證據認定之，無證據不得認定犯罪事實，
      刑事訴訟法第154條第2項定有明文。次按認定犯罪事實所
      憑之證據，雖不以直接證據為限，間接證據亦包括在內，
      然而無論直接證據或間接證據，其為訴訟上之證明，須於
      通常一般人均不致有所懷疑，而得確信其為真實之程度者
      ，始得據為有罪之認定，倘其證明尚未達到此一程度，而
      有合理之懷疑存在時，即難遽採為不利被告之認定，最高
      法院88年度台上字第954號判決意旨可資參照。
（三）本部分原公訴意旨認：被告此部分涉犯販賣第一級毒品罪
      嫌，無非係以：證人甲○○、丙○○於警詢及偵查中之證
      詞、卷附被告與甲○○間行動電話之通聯紀錄一份為其主
      要論據。訊據上訴人即被告乙○○固坦承持有上開扣案物
      品之事實，惟堅詞否認有此部分販賣海洛因之犯行，辯稱
      ：其不認識丙○○，並未販賣海洛因予甲○○、丙○○等
      語。經查：
    證人甲○○、丙○○於警詢中所為之證述均無證據能力，
      業如前述，而其等於偵查中雖均向檢察官證稱：確實有向
      被告購買海洛因。然證人甲○○嗣於臺灣宜蘭地方法院審
      理時、證人丙○○嗣於臺灣宜蘭地方法院及本院審理時，
      即均改口稱：並未向被告購買過海洛因。證人甲○○於臺
      灣宜蘭地方法院審理時證稱：偵查中所稱販賣海洛因予其
      之「阿霧」，並非被告等語；證人丙○○於臺灣宜蘭地方
      法院審理時則證稱：其不認識在庭之被告，其係向年約20
      餘歲、綽號「阿富」或「阿炮」之人購買海洛因，與被告
      差很多等語（見臺灣宜蘭地方法院94年度重訴字第3號卷
      (二)第24至26頁、第28至31頁）；於本院審理時亦證稱：其
      前幾年所施用之毒品均係向朋友「阿炮」所購買，其未曾
      向被告買過一級或二級毒品等語（見本院卷第129頁）。
      按證人甲○○、丙○○前後所述不一，即已具瑕疵，而其
      等於偵查中復均係未經被告在場對質或經辯護人在場詰問
      下所為之陳述，其可信又難認比之其等在審理中經被告及
      辯護人在場對質、詰問後之證述為高。是以，本院自難逕
      以其等於偵查中所為為之證述，即遽認被告確有販賣海洛
      因之犯行。
    卷附與本部分相關之通訊監察譯文內容，僅有被告與證人
      甲○○間於93年4月25日上午10時22分43秒及同年4月27日
      上午8時47分14秒所為之2通電話，第1通甲○○僅提及被
      告何時回來釣魚，第2通甲○○僅問及被告是否在釣魚（
      見臺灣宜蘭地方法院檢察署93年度偵字第1788號偵查卷第
      72、74頁），其中「魚」字依前揭認定被告有罪部分所述
      ，固為被告等人用以稱呼「海洛因」之代號，然在此處之
      通話內容中，證人甲○○係提及何時去「釣魚」，有無在
      「釣魚」，均無進一步洽談要多少魚或何時何地交付、魚
      之價錢、品質如何之相關隱晦內容，是既尚不能排除係指
      真正釣魚之可能性，則自難僅以上開通訊監察譯文，即逕
      認被告有販賣海洛因予證人甲○○之事實。
（四）綜上所述，證人甲○○、丙○○於偵查中所為證述之可信
      度既值存疑，卷附通訊監察譯文所示之內容亦不明確，尚
      無足夠之積極證據可資證明被告此部分確有公訴意旨所指
      販賣第一級毒品海洛因予證人丙○○、甲○○之犯行，揆
      諸前揭法條及判決意旨，即屬不能證明被告此部分犯罪，
      與本案前揭科刑部分，無裁判上一罪關係可言。
據上論斷，應依刑事訴訟法第369條第1項前段、第364條、第299
條第1項前段，毒品危害防制條例第4條第1項，18條第1項前段、
第19條第1項，刑法第11條前段、第2條第1項前段、第28條、第
59條、修正前刑法第65條第2項，判決如主文。
本案經檢察官賴俊雄到庭執行職務。
中    華    民    國    97    年    4     月    8     日
                  刑事第一庭  審判長法  官  葉騰瑞
                                    法  官  莊明彰
                                    法  官  王炳梁
以上正本證明與原本無異。
如不服本判決，應於收受送達後十日內向本院提出上訴書狀，其
未敘述上訴之理由者並得於提起上訴後十日內向本院補提理由書
（均須按他造當事人之人數附繕本）。
                                    書記官  廖逸柔
中    華    民    國    97    年    4     月    8     日
附表一：
┌──┬──────┬────────┬───┬────┐
│編號│扣 案 物 品 │數量、重量、純度│持有人│備  註  │
│    │            │或金額（新臺幣）│      │        │
├──┼──────┼────────┼───┼────┤
│ 1  │海洛因1大包 │驗餘淨重共331.84│乙○○│        │
│    │（警方測量毛│公克，空包裝重共│許武靖│        │
│    │重340公克） │11.43公克，純度 │丁○○│        │
├──┼──────┤62.02%，純質淨重├───┼────┤
│ 2  │海洛因1小包 │共計205.81公克  │乙○○│        │
├──┼──────┼────────┼───┼────┤
│ 3  │海洛因1包   │驗餘淨重18.37公 │許武靖│        │
│    │            │克，空包裝重0.66│      │        │
│    │            │公克，純度25%， │      │        │
│    │            │純質淨重4.59公克│      │        │
├──┼──────┼────────┼───┼────┤
│ 4  │海洛因殘渣袋│2只             │乙○○│        │
├──┼──────┼────────┼───┼────┤
│ 5  │葡萄糖      │1包             │乙○○│        │
├──┼──────┼────────┼───┼────┤
│ 6  │現金        │12萬7千元       │乙○○│        │
├──┼──────┼────────┼───┼────┤
│ 7  │NOKI牌8310型│1具             │許武靖│        │
│    │行動電話    │                │      │        │
├──┼──────┼────────┼───┼────┤
│ 8  │現金        │2萬2千6百元     │許武靖│        │
├──┼──────┼────────┼───┼────┤
│ 9  │海洛因2包   │驗餘淨重共計1.35│汪人俊│        │
│    │            │公克，空包裝重共│      │        │
│    │            │計0.66公克，純度│      │        │
│    │            │50.56%，純質淨重│      │        │
│    │            │共計0.68公克    │      │        │
├──┼──────┼────────┼───┼────┤
│ 10 │NOKI牌行動電│1具             │汪人俊│        │
│    │話          │                │      │        │
├──┼──────┼────────┼───┼────┤
│ 11 │現金        │127萬4千元      │汪人俊│        │
│    │            │                │      │        │
├──┼──────┼────────┼───┼────┤
│ 12 │現金        │7千8百元        │丁○○│        │
├──┼──────┼────────┼───┼────┤
│ 13 │Panasonic 牌│1具             │丁○○│        │
│    │行動電話    │                │      │        │
├──┼──────┼────────┼───┼────┤
│ 14 │海洛因5包   │驗餘淨重共11.23 │李建興│        │
│    │            │公克，空包裝重共│      │        │
│    │            │計1.89公克，純度│      │        │
│    │            │72.40%，純質淨重│      │        │
│    │            │共計8.13公克    │      │        │
├──┼──────┼────────┼───┼────┤
│ 15 │電子磅秤    │1台             │李建興│        │
├──┼──────┼────────┼───┼────┤
│ 16 │蒸餾水      │1瓶             │李建興│        │
├──┼──────┼────────┼───┼────┤
│ 17 │三星牌行動電│1具             │李建興│        │
│    │話          │                │      │        │
├──┼──────┼────────┼───┼────┤
│ 18 │制式掌心雷手│1支             │李建興│        │
│    │槍          │                │      │        │
├──┼──────┼────────┼───┼────┤
│ 19 │制式子彈    │5顆             │李建興│        │
└──┴──────┴────────┴───┴────┘
附表二：
┌──┬──────┬────────┬───┬────┐
│編號│扣 案 物 品 │數量、重量、純度│持有人│起獲地點│
│    │            │或金額（新臺幣）│      │        │
├──┼──────┼────────┼───┼────┤
│ 1  │海洛因1大包 │驗餘淨重共769.45│乙○○│Y3-8759 │
│    │（標示為H+，│公克，空包裝重共│      │車號自小│
│    │警方測量毛重│28.27公克，純度 │      │客車內  │
│    │為340公克） │76.33%，純質淨重│      │        │
├──┼──────┤共計587.32公克  ├───┼────┤
│ 2  │海洛因16包（│                │乙○○│臺中住處│
│    │標示為H+）  │                │      │        │
├──┼──────┼────────┼───┼────┤
│ 3  │海洛因1包（ │驗餘淨重30.14公 │乙○○│臺中住處│
│    │標示為H-）  │克，空包裝重1.26│      │        │
│    │            │公克，純度1%，純│      │        │
│    │            │質淨重0.30公克  │      │        │
├──┼──────┼────────┼───┼────┤
│ 4  │大麻煙草2包 │驗餘淨重共計7.37│乙○○│臺中住處│
│    │            │公克、空包裝重計│      │        │
│    │            │2.77公克，其內另│      │        │
│    │            │有微量海洛因殘留│      │        │
├──┼──────┼────────┼───┼────┤
│ 5  │甲基安非他命│驗餘淨重共297.24│乙○○│臺中住處│
│    │12包        │公克、空包裝重共│      │        │
│    │            │計27.64 公克，純│      │        │
│    │            │度為97%         │      │        │
├──┼──────┼────────┼───┼────┤
│ 6  │壓縮模具    │微量海洛因      │乙○○│臺中住處│
├──┼──────┼────────┼───┼────┤
│ 7  │分裝袋      │20個            │乙○○│臺中住處│
├──┼──────┼────────┼───┼────┤
│ 8  │三星牌行動電│1具             │林盧素│        │
│    │話          │                │蘭    │        │
├──┼──────┼────────┼───┼────┤
│ 9  │SIM卡1片    │0000000號       │林盧素│        │
│    │            │                │蘭    │        │
└──┴──────┴────────┴───┴────┘
附錄本案論罪科刑法條全文：
毒品危害防制條例第4條第1項：
製造、運輸、販賣第一級毒品者，處死刑或無期徒刑；處無期徒
刑者，得併科新臺幣1千萬元以下罰金。


司法院資訊處製作；財團法人民間司法改革基金會備份。
